臺灣高等法院民事判決
108年度重上字第906號
上  訴  人  莊金原  
訴訟代理人  陳偉芳律師
            許世賢律師
被  上訴人  國防部政治作戰局

法定代理人  簡士偉  
訴訟代理人  林志宏律師
複  代理人  楊翕翱律師
上列當事人間請求拆屋還地等事件，上訴人對於中華民國108年4
月11日臺灣臺北地方法院102年度重訴字第1212號判決提起上訴
，本院於109年1月7日言詞辯論終結，判決如下：
    主      文
上訴駁回。
第二審訴訟費用由上訴人負擔。
    事實及理由
一、被上訴人法定代理人原為黃開森，嗣於民國108年10月1日變
    更為簡士偉，有國防部令足憑（見本院卷第109-7頁），並
    經簡士偉具狀聲明承受訴訟（見本院卷第190-1頁），核無
    不合，應予准許。
二、被上訴人主張：伊為臺北市○○區○○段0○段○00地號國有土地
    （下稱系爭土地）之管理機關。上訴人及其配偶即原審共同
    被告莊劉嬌妹，於82年間在系爭土地自費重新建築與增建臺
    北市○○區○○○路0段00號未辦理保存登記房屋（下稱系爭房屋
    ），共同無權占有系爭土地如附圖編號E所示17.93平方公尺
    ，及編號AAW所示7.65平方公尺，合計25.58平方公尺之面積
    （下稱系爭占用土地），並受有相當於租金之不當得利。按
    系爭土地申報地價依年息10%計算，上訴人與莊劉嬌妹自98
    年2月1日起至104年12月31日止，共計受有不當得利新臺幣
    （下同）137萬7073元，自105年1月1日起至返還系爭占用土
    地之日止，每月受有3萬1724元之不當得利。爰依民法第767
    條第1項、第179條規定，請求㈠上訴人與莊劉嬌妹拆除系爭
    房屋，並將系爭占用土地騰空返還予伊，㈡上訴人與莊劉嬌
    妹應給付伊137萬7073元，及上訴人自105年1月1日起，莊劉
    嬌妹自108年3月8日起，均至清償日止，按年息5%計算之利
    息；並自105年1月1日起至返還系爭占用土地之日止，按月
    給付伊3萬1724元（未繫屬本院部分，不予贅述）。
三、上訴人則辯以：系爭房屋係莊劉嬌妹出資，由伊出名於82年
    2月1日向訴外人王松山購買，並以伊名義繳納房屋稅，伊與
    莊劉嬌妹間有類似借名之法律關係存在，因系爭房屋為違章
    建築，無法辦理建物所有權登記，並無公示原則之適用，伊
    雖出名購買，並為系爭房屋之稅籍登記名義人，然莊劉嬌妹
    始為系爭房屋之事實上處分權人，伊並無處分系爭房屋之權
    限，被上訴人自不得訴請伊拆除系爭房屋及返還系爭占用土
    地。又伊從未居住系爭房屋，並未受有何利益，被上訴人請
    求伊返還不當得利，亦無理由等語。
四、原審判命㈠上訴人、莊劉嬌妹應將系爭房屋拆除，並將系爭
    占用土地騰空返還予被上訴人。㈡上訴人、莊劉嬌妹應給付
    被上訴人137萬7073元，及上訴人自105年1月1日起、莊劉嬌
    妹自108年3月8日起，均至清償日止，按年息5%計算之利息
    ，上訴人、莊劉嬌妹應自105年1月1日起至返還系爭占用土
    地之日止，按月給付被上訴人3萬1724元。上訴人不服提起
    上訴，並聲明： ㈠原判決不利於上訴人部分廢棄。㈡上開廢
    棄部分，被上訴人在第一審之訴及假執行之聲請均駁回。被
    上訴人則答辯聲明：上訴駁回。
五、兩造不爭執事項：
  ㈠被上訴人為系爭土地之管理機關，有土地登記謄本足憑（見
    原審卷五第151頁）。
  ㈡上訴人、莊劉嬌妹於103年1月15日民事答辯狀，陳稱其等於8
    2年間將系爭房屋重新自費建築並增建等語，有答辯狀足憑
    （見原審卷一第195 至196 頁）。
  ㈢上訴人、莊劉嬌妹重新自費建築並增建之系爭房屋，自98年2
    月起迄今占有使用系爭占用土地，有臺北市中山地政事務所
    複丈成果圖可按（見原審卷五第146至150頁）。 
  ㈣系爭土地每平方公尺之申報地價如附表「申報地價」欄所示
    （見原審卷五第204頁，卷六第186頁）。
六、本院判斷：
    被上訴人主張：伊為系爭土地之管理機關，上訴人與莊劉嬌
    妹自費建築與增建之系爭房屋，自98年2月起迄今無權占有
    系爭土地，並受有不當得利，伊自得依民法第767條第1項、
    第179條規定，請求上訴人、莊劉嬌妹拆除系爭房屋，並返
    還系爭占用土地，及返還不當得利等語。惟為上訴人所否認
    。經查：
  ㈠被上訴人請求上訴人、莊劉嬌妹拆除系爭房屋與返還系爭 占
    用土地部分：
  ⒈按違章建築之讓與，雖因不能為移轉登記而不能為不動產所
    有權之讓與，但受讓人與讓與人間如無相反之約定，應認為
    讓與人已將該違章建築之事實上處分權讓與受讓人（最高法
    院67年度第2次民事庭庭長會議決定㈠參照）。次按不動產借
    名登記契約為借名人與出名人間之債權契約，出名人依其與
    借名人間借名登記契約之約定，通常固無管理、使用、收益
    、處分借名財產之權利，然此僅為出名人與借名人間之內部
    約定，其效力不及於第三人。出名人既登記為該不動產之所
    有權人，其將該不動產處分移轉登記予第三人，自屬有權處
    分（同院106年度第3次民事庭會議決議參照）。再按借名登
    記契約準用委任之規定，故借名登記契約成立後，當事人任
    何一方得隨時終止，得終止時而不終止，並非其借名登記關
    係當然消滅，必待借名登記關係消滅後，始得請求返還借名
    登記財產（同院103年度台上字第1466號判決意旨參照）。
  ⒉上訴人抗辯：系爭房屋係伊於82年2月10日出名向王松山購買
    等語，已據提出建築改良物買賣所有權移轉契約書（下稱系
    爭所有權移轉契約書）為證（見本院卷第169頁），足堪憑
    信。系爭房屋係違章建築，上訴人出名向王松山購買，雖因
    無法移轉登記而不能受讓系爭房屋之所有權，惟系爭所有權
    移轉契約書並無相反之約定，依上說明，應認上訴人已受讓
    系爭房屋之事實上處分權。
  ⒊上訴人雖抗辯：系爭房屋係由莊劉嬌妹出資，由伊出名向王
    松山購買，伊與莊劉嬌妹間有類似借名契約存在，應由莊劉
    嬌妹取得系爭房屋之事實上處分權，伊並無處分系爭房屋之
    權限，被上訴人不得請求伊拆屋還地云云。惟上訴人抗辯其
    與莊劉嬌妹間有類似借名契約存在等語，緃認可採，依上說
    明，該類似借名契約僅為上訴人（即出名人）與莊劉嬌妹 
    （即借名人）間之內部約定，不得對抗被上訴人。則上訴人
    抗辯：系爭房屋係莊劉嬌妹出資，伊僅為出名人，莊劉嬌妹
    始為系爭房屋之事實上處分權人云云，顯係執其與莊劉嬌妹
    間之內部約定對抗被上訴人，並不足採。再者，類似借名登
    記應類推適用委任之規定，莊劉嬌妹固得隨時終止，惟其得
    終止而未終止，該類似借名契約並非當然消滅，必待該類似
    借名契約消滅後，始得主張對系爭房屋有事實上處分權。而
    上訴人於99年6月17日尚以自己名義，就系爭房屋所占用之
    臺北市○○區○○段0○段00地號土地（下稱系爭30地號土地），
    與臺北市政府財政局簽訂臺北市市有非公用土地租賃契約，
    並登記為系爭房屋之納稅義務人，與繳納系爭房屋之電費，
    有臺北市市有非公用土地租賃契約、臺北市稅捐稽徵處102
    年房屋稅繳款書、臺北市稅捐處104年4月15日函、臺灣電力
    股份有限公司臺北市區營業處104年4月21日函足憑（見原審
    卷一第71至74、199頁，原審卷四第151至152、178至179頁
    ），復未能舉證證明莊劉嬌妹已終止該類似借名契約，堪認
    該類似借名契約尚未經莊劉嬌妹終止，上訴人仍有事實上處
    分權，莊劉嬌妹非系爭房屋之事實上處分權人。則上訴人上
    開抗辯，洵無可取。
  ⒋上訴人與莊劉嬌妹於103年1月15日向原審提出答辯狀陳稱：
    伊等於82年間將系爭房屋重新自費建築並增建等語（見原審
    卷一第195至196頁），於本院審理中復陳稱：重新自費建築
    並增建係指將原建物重新整修並增建等語（見本院卷第205
    頁）。可見上訴人不僅為系爭房屋之事實上處分權人，且向
    王松山購入後，與莊劉嬌妹共同出資整修原建物並增建，而
    占有使用系爭房屋，核上訴人抗辯其未占有使用系爭房屋云
    云，顯與其自認與莊劉嬌妹共同出資整修原建物並增建等情
    不符，不足採信。又縱認上訴人與莊劉嬌妹間有類似借名關
    係存在，依上說明，應類推適用委任關係，系爭建物縱實際
    上由莊劉嬌妹占有使用，莊劉嬌妹為直接占有人，上訴人仍
    為間接占有人，於莊劉嬌妹未終止該類似借名契約前，上訴
    人尚得處分系爭房屋，此觀諸上訴人於99年6月17日仍以自
    己名義，就系爭房屋占用之系爭30地號土地，與臺北市政府
    財政局簽訂臺北市市有非公用土地租賃契約自明。則上訴人
    抗辯其無處分系爭房屋之權限，且未占有使用系爭房屋云云
    ，顯無可採。
  ⒌綜上所述，系爭房屋為違章建物，縱令係莊劉嬌妹出資，然
    既由上訴人出名向王松山購買，上訴人即取得系爭房屋之事
    實上處分權。上訴人與莊劉嬌妹間之類似借名關係僅為內部
    約定，不得對抗被上訴人，且系爭房屋之納稅義務人仍登記
    為上訴人，並由上訴人出名與臺北市政府財政局簽訂臺北市
    市有非公用土地租賃契約，可見莊劉嬌妹並未終止該類似借
    名契約，縱系爭房屋係莊劉嬌妹直接占用，上訴人仍為系爭
    房屋之間接占有人，而有處分系爭房屋之權限。另直接占有
    系爭房屋之莊劉嬌妹，既未能證明其有占有使用系爭土地之
    正當權源，並經原審判命應拆除系爭房屋，與返還系爭占用
    土地（見本院卷第7至35頁），嗣因未上訴而確定，間接占
    有系爭房屋之上訴人自屬無權占用系爭土地。則被上訴人依
    民法第767條第1項規定，請求上訴人拆除系爭房屋，並返還
    系爭占用土地，核屬有據，應予准許。
  ⒍上訴人雖聲請傳喚證人蔡玉嬌、龍炳杰，證明其未占有使用
    系爭房屋，並傳喚證人劉添褔證明系爭房屋係由莊劉嬌妹出
    資，其僅係出名購買等情。惟上訴人業因出名向王松山購買
    系爭房屋而取得事實上處分權，縱未直接占有系爭房屋，仍
    間接占有系爭房屋，證人蔡玉嬌、龍炳杰僅能證明上訴人有
    無直接占有系爭房屋，但無從證明上訴人有無間接占有系爭
    房屋之事實；另上訴人與莊劉嬌妹間縱有類似借名關係存在
    ，於借名關係未終止前，上訴人仍為系爭房屋之事實上處分
    權人，亦無傳喚證人劉添福到庭之必要。則上訴人有無直接
    占有系爭房屋，或與莊劉嬌妹間有無類似借名契約，均不影
    響上訴人間接占有系爭房屋，無權占有系爭占用土地之判斷
    ，故無傳喚證人調查之必要，附此敘明。
  ㈡被上訴人請求上訴人返還不當得利部分：
  ⒈按無法律上之原因而受利益，致他人受損害者，應返還其利
    益；雖有法律上之原因，而其後已不存在者，亦同，民法第
    179條定有明文。次按城市地方房屋之租金，以不超過土地
    及其建築物申報總價年息10%為限，土地法第97條第1項亦有
    明文；而土地法第97條第1項規定所謂之土地價額，依同法
    施行法第25條規定，係指法定地價而言，而法定地價依同法
    第148條之規定，係指土地所有權人依土地法所申報之地價
    ，在平均地權條例施行區域，係指土地所有權人於地政機關
    舉辦規定地價或重新規定地價時，於公告申報地價期間內自
    行申報或依法定標準核計之地價而言，惟公有土地係以土地
    之公告地價為申報地價，免予申報，平均地權條例第16條及
    其施行細則第21條前段分別規定已明。又依不當得利之法則
    請求返還不當得利，以無法律上之原因受利益，致他人受有
    損害為其要件，故其得請求返還之範圍，應以對方所受之利
    益為度，非以請求人所受損害若干為準，無權占有他人土地
    ，可能獲得相當於租金之利益為社會通常之觀念；基地租金
    之數額，除以基地申報地價為基礎外，尚須斟酌基地之位置
    、工商業繁榮之程度、承租人利用基地之經濟價值及所受利
    益等項，並與鄰地租金相比較，以為決定（最高法院61年度
    台上字第1695號、68年度台上字第3071號判例意旨參照）。
  ⒉查上訴人、莊劉嬌妹之系爭房屋無權占有系爭占用土地，業
    經本院認定如前，均無法律上原因受有相當於土地租金之利
    益，並致土地所有權人受有損害，被上訴人自97年間起為系
    爭土地之管理機關，依上規定，自得請求上訴人、莊劉嬌妹
    自98年2月1日起至返還系爭占用土地之日止，相當於土地租
    金之不當得利。本院審酌基地租金以不超過土地及建物申報
    總價年息10%為限，系爭土地每平方公尺申報地價（以公告
    地價為申報地價）如附表「申報地價」欄所示，及系爭房屋
    緊臨之臺北市民生東路3段為雙向八線道，人車眾多，一樓
    均為店面，商業活動興盛（見原審卷七第165至171頁勘驗筆
    錄、相片），而系爭房屋供作營業使用，上訴人、莊劉嬌妹
    獲益甚鉅，因認上訴人、莊劉嬌妹就系爭占用土地所受相當
    於土地租金之利益，以申報地價年息10%計算，核屬適當。
    則被上訴人請求上訴人、莊劉嬌妹返還自98年2月1日起至10
    4年12月31日止合計137萬7073元之不當得利（註：被上訴人
    得請求上開期間之不當得利金額總計為184萬6359元，計算
    式詳附表，惟被上訴人僅請求137萬7073元），及自105年1
    月1日起至返還系爭占用土地之日止，按月給付3萬1724元之
    不當得利（計算式詳附表），自屬有據。
七、從而，被上訴人依民法第767條第1項、第179條規定，請求
    上訴人、莊劉嬌妹拆除系爭房屋，並返還系爭占用土地，暨
    請求上訴人、莊劉嬌妹給付137萬7073元，及上訴人自105年
    1月1日起（註：起訴狀繕本於102年12月17日寄存送達上訴
    人，見原審卷一第100頁），莊劉嬌妹自108年3月8日起（註
    ：被上訴人於108年3月7日當庭追加莊劉嬌妹為共同被告，
    請求上訴人、莊劉嬌妹給付137萬7073元本息，見原審卷七
    第340頁），均至返還系爭占用土地之日止，按年息5%計算
    之利息，為有理由，應予准許。原審就此部分為被上訴人勝
    訴之判決，並無不合。上訴論旨指摘原判決不當，求予廢棄
    改判，為無理由，應駁回上訴。
八、本件事證已臻明確，兩造其餘之攻擊或防禦方法及所用之證
    據，經本院斟酌後，認為均不足以影響本判決之結果，爰不
    逐一論列，附此敘明。
九、據上論結，本件上訴為無理由，依民事訴訟法第449 條第1
    項、第78條，判決如主文。 
中　　華　　民　　國　　109 　年　　1 　　月　　21　　日
                  民事第三庭    
                      審判長法  官  林玉珮
                            法  官  朱美璘
                            法  官  何君豪
正本係照原本作成。
如不服本判決，應於收受送達後20日內向本院提出上訴書狀，其
未表明上訴理由者，應於提出上訴後20日內向本院補提理由書狀
（均須按他造當事人之人數附繕本）上訴時應提出委任律師或具
有律師資格之人之委任狀；委任有律師資格者，另應附具律師資
格證書及釋明委任人與受任人有民事訴訟法第466 條之1第1項但
書或第2項（詳附註）所定關係之釋明文書影本。如委任律師提
起上訴者，應一併繳納上訴審裁判費。
中　　華　　民　　國　　109 　年　　1 　　月　　22　　日
  　　　　　　　　　　　　　書記官  陳奕伃
附註：
民事訴訟法第466條之1（第1項、第2項）：
對於第二審判決上訴，上訴人應委任律師為訴訟代理人。但上訴
人或其法定代理人具有律師資格者，不在此限。
上訴人之配偶、三親等內之血親、二親等內之姻親，或上訴人為
法人、中央或地方機關時，其所屬專任人員具有律師資格並經法
院認為適當者，亦得為第三審訴訟代理人。                            
附圖
附表
編號 年度 申報地價（元/每平方公尺） 占用面積 年息 每年相當於租金之不當得利 每月相當於租金之不當得利 占用月數 被上訴人得請求不當得利金額 1   98 93,385.00  25.58 10% 238,878.83  19,906.57  11  218,972.26  2   99 99,325.00  25.58 10% 254,073.35  21,172.78  12  254,073.35  3   100 99,325.00  25.58 10% 254,073.35  21,172.78  12  254,073.35  4   101 99,325.00  25.58 10% 254,073.35  21,172.78  12  254,073.35  5   102 112,740.00  25.58 10% 288,388.92  24,032.41  12  288,388.92  6   103 112,740.00  25.58 10% 288,388.92  24,032.41  12  288,388.92  7   104 112,740.00  25.58 10% 288,388.92  24,032.41  12  288,388.92  8   105 148,823.00  25.58 10% 380,689.23  31,724.10  　 　 合計 　 　 　 　 　 　 　 1,846,359.07